臺灣臺中地方法院民事裁定
111年度消債抗字第2號
抗  告  人  來益榮  
代  理  人  魏其村律師（法扶律師）
相  對  人  國泰世華商業銀行股份有限公司

法定代理人  郭明鑑  
代  理  人  蔡政宏  
相  對  人  遠東國際商業銀行股份有限公司
                      設臺北市○○區○○○路○段000號00                        樓
法定代理人  周添財  


相  對  人  元大商業銀行股份有限公司

法定代理人  翁健    
代  理  人  黃勝豐  
相  對  人  台新國際商業銀行股份有限公司

法定代理人  尚瑞強  


相  對  人  安泰商業銀行股份有限公司

法定代理人  丁予康  


相  對  人  臺灣銀行股份有限公司

法定代理人  許志文  
代  理  人  刑志凱  
相  對  人  元大國際資產管理股份有限公司
                      設臺北市○○區○○○路○段000號00                        樓之0
法定代理人  宋耀明  


相  對  人  台北富邦商業銀行股份有限公司

法定代理人  程耀輝  


相  對  人  勞動部勞工保險局

代  表  人  鄧明斌  
上列當事人間因裁定免責事件，抗告人不服本院中華民國111年5
月17日所為111年度消債職聲免字第17號裁定，提起抗告，本院
裁定如下：
    主    文
抗告駁回。
抗告程序費用新臺幣壹仟元由抗告人負擔。
    理    由
一、本件抗告意旨略以：依消費者債務清理條例（下稱消債條例
    ）第64條之2規定，債務人倘能證明必要支出確有高於該條
    所定標準者，即可不受上開最高數額及應負擔比例之限制。
    而伊與伊之配偶蘇璔昱育有來岑卉、來詩笠、來大為、來冠
    伶等4名子女，均已成年，蘇璔昱於民國109年間因身體病痛
    無法工作，依法雖應由伊與4名子女共同負擔扶養義務，惟
    來大為前因案在監服刑，其餘3名子女經濟狀況亦甚為拮据
    ，均無法分擔蘇璔昱之扶養費，伊曾表示蘇璔昱之生活費，
    於本件清算聲請前及開始清算後，均由抗告人獨自負擔，則
    以抗告人之平均所得新臺幣（下同）30,330元加計以蘇璔昱
    名義申領之租金補助每月3,200元，扣除抗告人及扶養配偶
    每月最低生活費1.2倍即37,134元，已無餘額（計算式：30,
    330元＋3,200元－37,134元＝-3,604元），是抗告人並無消債
    條例第133條前段規定之不免責事由等語。並聲明：（一）
    原裁定廢棄。（二）抗告人准予免責或發回原審重為裁定。
二、按法院為終止或終結清算程序之裁定確定後，除別有規定外
    ，應以裁定免除債務人之債務；法院裁定開始清算程序後，
    債務人有薪資、執行業務所得或其他固定收入，扣除自己及
    依法應受其扶養者所必要生活費用之數額後仍有餘額，而普
    通債權人之分配總額低於債務人聲請清算前二年間，可處分
    所得扣除自己及依法應受其扶養者所必要生活費用之數額者
    ，法院應為不免責之裁定。但債務人證明經普通債權人全體
    同意者，不在此限，消債條例第132條、第133條分別定有明
    文。
三、經查：
（一）抗告人於109年7月30日依消債條例向本院聲請清算，經本
      院於109年12月29日以109年度消債清字第88號裁定自同日
      下午3時起開始清算程序。嗣經本院司法事務官執行清算
      後，發現債務人名下僅有存款13元，堪認清算財產已不敷
      清算財團費用與財團債務，因此依消債條例第129條第1項
      ，於111年3月4日以110年度司執消債清字第16號裁定清算
      程序終止並確定在案，並經本院於111年5月17日以111年
      度消債職聲免字第17號，以抗告人有消債條例第133條規
      定情事，裁定應予不免責等情，有本院109年度消債清字
      第88號、110年度司執消債清字第16號卷宗所附相關資料
      為憑，可信為真。
（二）抗告人固稱其子來大為前因案在監服刑，其餘3名子女亦
      經濟拮据，無法分擔蘇璔昱之扶養費，蘇璔昱之生活費係
      由其獨自負擔，抗告人之所得及租金補助扣除其與蘇璔昱
      之生活費已無餘額云云，惟查：
　　⒈按債務人必要生活費用，以最近一年衛生福利部或直轄市
      政府所公告當地區每人每月最低生活費一點二倍定之。受
      扶養者之必要生活費用，準用第一項規定計算基準數額，
      並依債務人依法應負擔扶養義務之比例認定之。前二項情
      形，債務人釋明更生期間無須負擔必要生活費用一部或全
      部者，於該範圍內，不受最低數額限制；債務人證明確有
      必要支出者，不受最高數額及應負擔比例之限制，消債條
      例第62條之2定有明文。參諸消債條例第64條之2之立法理
      由謂：本條例第64條所謂已盡力清償，非傾債務人所有用
      於清償，仍應保留其基本生活之必需，以維護人性尊嚴。
      債務人必要生活費用係判斷盡力清償與否之重要基礎，參
      照衛生福利部或直轄市政府依社會救助法第4條第2項所定
      最低生活費，所得未逾之者，給予扶助或補助，逾之未滿
      一點五倍者，亦視個案情況給予補助，爰增設第一項，明
      定必要生活費用之認定標準，以最近一年當地區每人每月
      最低生活費一點二倍定之。依法受債務人扶養者必要生活
      費用，其數額認定基準，與債務人原本應無二致。惟扶養
      義務人有數人時，債務人通常僅須支出應負擔比例之數額
      ，受扶養人之生活即受基本之保護，爰增設第二項，定其
      計算方法。依此規定，受扶養義務人，基於維護人性尊嚴
      及維護其基本生活之所需，其必要生活費用之認定標準，
      亦以最近一年當地區每人每月最低生活費一點二倍定之。
      又扶養義務人有數人時，受扶養人之生活費用依法須由扶
      養義務人依比例分擔之，是債務人通常僅須支出依比例其
      應負擔之數額，故本件蘇璔昱之必要生活費用依111年臺
      中市每人每月最低生活費1.2倍為計算標準，即18,567元
      （計算式：15,472元×1.2＝18,567元），尚須乘以債務人
      即抗告人應負擔之扶養比例，始為抗告人需負擔之蘇璔昱
      必要生活費用。
　　⒉次按夫妻互負扶養之義務，其負扶養義務之順序與直系血
      親卑親屬同，其受扶養權利之順序與直系血親尊親屬同；
      受扶養權利者，以不能維持生活而無謀生能力者為限。前
      項無謀生能力之限制，於直系血親尊親屬，不適用之；因
      負擔扶養義務而不能維持自己生活者，免除其義務。但受
      扶養權利者為直系血親尊親屬或配偶時，減輕其義務；扶
      養之程度，應按受扶養權利者之需要，與負扶養義務者之
      經濟能力及身分定之，民法第1116條之1、第1117條、第1
      118條、第1119條分別定有明文。由上開規定可知，縱認
      抗告人所主張其4名子女經濟拮据乙節屬實，亦僅是減輕
      其扶養義務，而非免除扶養義務。且抗告人之4名子女均
      已成年，應屬有相當工作能力之人，尚非不得負擔扶養費
      用以減少抗告人之負擔，抗告人復有鉅額債務未能清償，
      抗告人之4名子女之扶養能力顯優於抗告人，實無從以其
      等之經濟狀況拮据為由而免除對其蘇璔昱之扶養義務，況
      抗告人已因經濟困窘而聲請清算，僅維持本身及其共同生
      活之親屬最低基本生活所必需之支出得列為必要生活費用
      ，且維持其共同生活之親屬所必需之生活費用應與其他共
      同扶養義務人共同分擔才屬合理，以避免將其扶養責任轉
      嫁由全體債權人負擔。
　　⒊惟查抗告人主張其子來大為因案在監服刑，實質上無法負
      擔蘇璔昱之扶養義務，然抗告人尚有3名子女得以共同分
      擔蘇璔昱之扶養費用，則抗告人應負擔配偶蘇璔昱之扶養
      費為4,642元（計算式：18,567元÷4人＝4,642元，元以下
      四捨五入）。是抗告人自裁定開始清算即109年12月29日
      起，每月平均收入約為30,330元，加計租金補助3,200元
      ，扣除抗告人及受扶養之配偶蘇璔昱必要生活費用後，仍
      有餘額10,321元（計算式：30,330元＋3,200元－18,567元－
      4,642元＝10,321元），抗告人主張其有消債條例第133條
      前段規定之不免責事由，即無可採。
四、綜上所述，抗告人確有消債條例第133條前段所定不免責事
    由，且未經普通債權人同意其免責，原裁定認應為抗告人不
    免責之裁定，核無違誤。抗告意旨指摘原裁定不當，求予廢
    棄，為無理由，應予駁回。
五、據上論結，本件抗告為無理由，依消費者債務清理條例第11
    條第2項、第15條，民事訴訟法第495條之1第1項、第449條
    第1項、第95條、第78條，裁定如主文。
中　　華　　民　　國　　111 　年　　9 　　月　　19　　日
                  民事第一庭  審判長法  官  許石慶
　　　　　　　　　                  法  官  王詩銘
　　　　　　　　　                  法  官  蔡孟君
正本係照原本作成。
本裁定除以適用法規顯有錯誤為理由外，不得再抗告。如提再抗
告，應於收受送達後10日內向本院提出再抗告狀，並繳納再抗告
費新臺幣1000元。
中　　華　　民　　國　　111 　年　　9 　　月　  19  　日
                                    書記官  鄭雅雲